【裁判字號】    97,交抗,801
【裁判日期】    970729
【裁判案由】    聲明異議
【裁判全文】
臺灣高等法院臺中分院刑事裁定         97年度交抗字第801號
抗  告  人
即受處分人  甲○○
上列抗告人因聲明異議案件，不服臺灣南投地方法院中華民國97
年6月18日裁定（97年度交聲字第271號）提起抗告，本院裁定如
下：
    主  文
抗告駁回。
    理  由
一、原處分機關略以：本件異議人即受處分人甲○○（下稱異議
    人）駕駛車牌號碼SN-8381號自小客車，於民國（下同）97
    年3月2日1時10分許，行經南投縣竹山鎮國道3號北上251公
    里處時，因「酒後駕車經測定器測定值為0.66毫克，核定值
    0.25毫克，超過0.41毫克」之違規，經國道公路警察局第七
    警察隊名間分隊（下稱原舉發機關）當場攔停舉發並製填公
    警局交字第Z00000000號舉發違反道路交通管理事件通知單
    。嗣經異議人申訴，原處分機關仍認異議人違規屬實，而依
    道路交通管理處罰條例第35條第1項第1款之規定，裁處異議
    人罰鍰新台幣（下同）51000元並吊扣駕駛執照12個月，限
    於97年5月28日前繳送，及施以道安講習云云。
二、原裁定以：
  (一)異議人於97年3月2日1時10分許，酒後駕駛車牌號碼SN-8381
    號自用一般小客車，行經南投縣竹山鎮國道3號北上251公里
    處時，為警攔檢並測得其呼氣酒精濃度值達每公升0.66毫克
    ，經警當場製單舉發「酒後駕車」之違規，有前揭舉發違反
    道路交通管理事件通知單、呼氣酒精濃度測試紙、違反道路
    交通管理事件裁決書各1份在卷可憑。又本件舉發異議人酒
    後駕車所使用之呼氣酒精測試器，廠牌為INTOXIMETERS、規
    格為電化學式、型號為RBTⅣ型、器號為018048/055180號，
    且該呼氣酒精測試器係由經濟部標準檢驗局於96年6月7日檢
    定合格，檢定合格有效期限係自附加檢定合格印證之日起至
    附加鑑定合格印證月份之次月始日起算1年止，有經濟部標
    準檢驗局96年6月7日呼氣酒精測試器檢定合格證書1紙附卷
    可憑，是異議人駕駛上開車輛，於97年3月2日經警測得酒精
    濃度值達0.66毫克時，該呼氣酒精測試器尚在檢定合格有效
    期限內，則該呼氣酒精測試器之準確性及正確性應值得信賴
    ，是異議人上開違規行為甚為明確。
  (二)又按道路交通管理之稽查，違規紀錄，由交通勤務警察，或
    依法令執行交通稽查任務人員執行之，道路交通管理處罰條
    例第7條第1項定有明文。而本件係由國道公路警察局第七警
    察隊名間分隊之警員舉發，有上揭舉發通知單可證，是本件
    舉發既係由交通勤務警察舉發，自屬合法。而雖依同條例第
    8條第1項第1款之規定，本案之處罰機關為公路主管機關（
    詳下述），然該條例既賦予交通勤務警察稽查權，故所開立
    之舉發通知單係屬違規事實之告知，核其性質為「觀念通知
    」，作用在於促使發動相關調查及作成處分之行政程式，尚
    非行政處分，僅因同條例第9條第1項規定「本條例所定罰鍰
    之處罰，受處罰人接獲違反道路交通管理事件通知單後，於
    15日內得不經裁決，逕依第92條第3項之罰鍰基準規定，向
    指定之處所繳納結案；不服舉發事實者，應於15日內，向處
    罰機關陳述意見；其不依通知所定期限前往指定處所聽候裁
    決，且未依規定期限繳納罰鍰結案或向處罰機關陳述意見者
    ，處罰機關得逕行裁決之」，得由受舉發人自行決定是否自
    行繳納以減省行政程序，或到案說明，並提供相關證據以俾
    裁罰單位辨明事實，並非謂交通勤務警察即不得開立舉發通
    知單，或交通勤務警察所開立之舉發通知單即屬課以人民不
    利益之行政處分，故異議人以「警察機關非處罰機關，無處
    罰權，餘越權限所製作舉發通知單屬無效之行政處分，則處
    罰機關處罰程序未開始前自無罰鍰問題」云云，顯有誤會。
  (三)再按違反道路交通管理處罰條例第12條至第68條之行為，由
    公路主管機關處罰之，而該處罰，公路主管機關應設置交通
    裁決單位辦理；其組織規程由交通部、直轄市政府定之。而
    交通部係公路主管機關；交通部設公路總局，掌理汽機車違
    規裁罰、申訴；而公路總局為辦理公路監理業務分為台北、
    新竹、臺中、嘉義、高雄5區，各設監理所；各區監理所職
    司營業車輛與機車違規裁罰、各類汽車違規申訴；各區監理
    所應轄區業務要求，得設監理站，道路交通管理處罰條例第
    8條第1項第1款、公路法第3條、交通部組織法第11條、交通
    部公路總局組織條例第2條第7款、第8條，交通部公路總局
    各區監理所組織通則第2條第6款、第12條定有明文。是依前
    揭規定交通部為公路主管機關，其有處罰違反道路交通管理
    處罰條例行為之權限，而其下設有公路總局，公路總局之下
    設有各區監理所，各區監理所得視業務需求設監理站，是本
    件原處分機關交通部公路總局臺中區監理所南投監理站係依
    前揭規定合法設立組織之機關，而職司汽機車違規裁罰、申
    訴、營業車輛與機車違規裁罰、各類汽車違規申訴，自得依
    法裁處本件異議人違反道路交通管理處罰條例第33條第1項
    第1款之行為，要無疑義；則本件原處分係由交通部公路總
    局臺中區監理所南投監理站依法裁決，核無違誤。
  (四)惟：
  (1)按行政罰法第26條規定：「一行為同時觸犯刑事法律及違反
    行政法上義務規定者，依刑事法律處罰之。但其行為應處以
    其他種類行政罰或得沒入之物而未經法院宣告沒收者，亦得
    裁處之。前項行為如經不起訴處分或為無罪、免訴、不受理
    、不付審理之裁判確定者，得依違反行政法上義務規定裁處
    之。」，此即所謂一事不二罰原則。次按被告所犯為死刑、
    無期徒刑或最輕本刑三年以上有期徒刑以外之罪，檢察官參
    酌刑法第57條所列事項及公共利益之維護，認以緩起訴為適
    當者，得定1年以上3年以下之緩起訴期間為緩起訴處分，其
    期間自緩起訴處分確定之日起算；又被告於緩起訴期間內，
    有下列情形之一者，檢察官得依職權或依告訴人之聲請撤銷
    原處分，繼續偵查或起訴：一、於期間內故意更犯有期徒刑
    以上刑之罪，經檢察官提起公訴者；二、緩起訴前，因故意
    犯他罪，而在緩起訴期間內受有期徒刑以上刑之宣告者；三
    、違背第253條之2第1項各款之應遵守或履行事項者，刑事
    訴訟法第253條之1第1項、第253條之3第1項分別定有明文。
    準此，被告經檢察官為「緩起訴」處分者，於「緩起訴」之
    猶豫期間內，其最後是否會被檢察官提起公訴？猶懸而未定
    ，意即「緩起訴」處分於猶豫期間內尚未具有實質之確定力
    ，檢察官於期間內，可對被告繼續觀察，此時若被告顯無反
    省警惕之情或根本欠缺反省警惕之能力，檢察官得依職權或
    依告訴人之聲請，將被告「緩起訴」處分撤銷。
  (2)本件異議人上揭違規行為，業經檢察官於97年3月5日以97年
    度偵字第1142號為緩起訴處分，其期間為1年，並命異議人
    於1個月內向財團法人犯罪被害人保護協會南投分會捐助6萬
    元等情，有臺灣高等法院被告前案紀錄表、緩起訴處分書網
    路列印本各1份附卷足憑。而行政罰法第26條明訂一事不二
    罰原則，且應受行政罰之行為如經不起訴處分或為無罪、免
    訴、不受理、不付審理之裁判「確定」者，始得依違反行政
    法上義務規定裁處之，並未包括「緩起訴」處分在內，雖「
    緩起訴」處分之最終使被告免於刑事訴追之效果與「不起訴
    」處分之效果相同，行政罰法第26條第2項解釋上應包括緩
    起訴處分情形在內，但依據行政罰法第26條第2項規定之立
    法意旨，亦必須待緩起訴處分實質確定時，被告才最終地確
    定免於受刑事訴追，原處分機關始得為行政裁罰，亦即在緩
    起訴期間內即猶豫期間期滿前，該緩起訴處分仍有被撤銷之
    可能，此時原處分機關若依法為行政裁決，將使受處分人有
    同時遭受行政處罰及刑事訴追之危險，而顯與行政罰法第26
    條規定之立法意旨相違背。本件原處分之裁決日期為97年4
    月28日，以緩起訴期間1年計算，該裁決顯仍在緩起訴處分
    期間內，從而，在上開緩起訴處分尚未實質確定前，原處分
    機關即依道路交通管理處罰條例規定為本件罰鍰部分裁決，
    顯與前揭行政罰法第26條第2項規定有違。依照上開說明，
    原處分機關關於罰鍰部分之裁決，難認允當，異議人此部分
    異議為有理由，自應由本院將原處分此部分撤銷，以資適法
    。至於原處分機關上開吊扣駕駛執照12個月，限於97年5月2
    8日前繳送，及施以道安講習之行政裁罰，依前揭道路交通
    管理處罰條例之規定及行政罰第26條第1項但書之規定，則
    核無不當，而異議人既係就上開原處分均予異議，此部分異
    議，自屬無理由，應予駁回云云。
三、抗告意旨略以：（一）駕駛人個別體質不同，對酒精感受力
    亦異，是應參酌「汽車駕駛人酒後生理協調平衡測驗」輔助
    測試，以求真實，本件警方為作此輔助測試，顯未合法取證
    。（二）處罰機關需依道路交通管理處罰條例第9條所規定
    兩段式處罰，處罰通知後，方為受處罰人自行決定是否繳納
    之取捨，本件處罰機關未依道路交通管理處罰條例第9條所
    規定兩段式處罰是屬違法行為。（三）交通部公路總局台中
    區監理所南投監理站（抗告狀誤為高雄區○○○○○道路交
    通管理除罰條例規定之處罰機關。（四）裁決前處罰機關應
    給予不服舉發事實者15天之陳述機會，但本件處罰機關未進
    行此項程序，違反道路交通管理處罰條例第9條之規定云云
    。爰提起抗告，請求撤銷原裁定，更為有利於受處分人之裁
    定云云。
四、按汽車駕駛人飲用酒類或其他類似物後其吐氣所含酒精濃度
    超過每公升0.25毫克或血液中酒精濃度超過百分之0.05以上
    者，不得駕車，道路交通安全規則第114條第2款定有明文；
    又汽車駕駛人，駕駛汽車經測試檢定有酒精濃度超過規定標
    準者，處1萬5千元以上6萬元以下罰鍰，並當場移置保管該
    汽車及吊扣其駕駛執照1年，及應接受道路交通安全講習，
    亦為道路交通管理處罰條例第35條第1項第1款、第24條第1
    項第1款所明定。查本件抗告人即受處分人（下稱受處分人
    ）甲○○於97年年3月2日1時10分許，駕駛車牌號碼SN-8381
    號自小客車，於國道3號公路北上251公里處，經警方攔檢測
    試其吐氣所含酒精濃度每公升達0.66毫克，經警開單舉發，
    嗣經原處分機關以受處分人違規事實明確，依道路交通管理
    處罰條例第35條第1項第1款規定，於97年4月28日以投監四
    字第裁65－Z00000000號裁決書裁處罰鍰新台幣5萬1千元整
    ，吊扣其駕駛執照12個月，並施以道安講習，此為受處分人
    所不否認，並有舉發違反道路交通管理事件通知單、原處分
    機關裁決書等各1份附卷可稽，是受處分人酒後駕駛自小客
    車之違規事實，堪以認定。至受處分人雖執上開事由置辯，
    但查：（一）本件受處分人深夜酒後駕車經警攔檢酒測，酒
    測值酒精濃度每公升達0.66毫克，已超過標準每公升0.25毫
    克之規定，依法已不得駕駛汽車，惟受處分人不顧法律規定
    ，仍駕車行駛於上開國道3號公路。且本件係因值勤人員見
    受處分人沿途行車不穩、車身搖擺不定，其駕駛行為明顯異
    常，乃予以攔車盤查，復於盤查後發現受處分人身有酒味，
    始施以酒精濃度測試，經測得測定值為0.66毫克，有內政部
    警政署國道公路警察局第七警察隊刑事案件報告書1份附卷
    可參，足見受處分人當時已無法安全駕駛，是值勤警員依法
    予以執行酒測，尚無不合。至警方嗣縱未施以汽車駕駛酒後
    生理協調平衡測試之輔助測試方法，惟因本件刑罰部分業經
    受處分人於警詢及偵查時自白不諱，且經檢察官緩起訴處分
    在案，有南投地檢署97年度偵字第1142號緩起訴處分書1份
    附卷可稽，故並不影響其不能安全駕駛之認定，是受處分人
    此部分所辯，尚難謂有理。（二）另原審已於理由內詳敘交
    通部公路總局台中區監理所、交通部公路總局台中區監理所
    南投監理站均為道路交通管理處罰條例規定之處罰機關，受
    處分人復執前詞，指摘交通部公路總局台中區監理所南投監
    理站非道路交通管理除罰條例規定之處罰機關云云，並非可
    採。（三）再道路交通管理處罰條例第9條明文規定：本條
    例所定罰鍰之處罰，受處罰人接獲違反道路交通管理事件通
    知單後，於15日內得不經裁決，逕依第92條第3項之罰鍰基
    準規定，向指定之處所繳納結案；不服舉發事實者，應於15
    日內，向處罰機關陳述意見；其不依通知所定期限前往指定
    處所聽候裁決，且未依規定期限繳納罰鍰結案或向處罰機關
    陳述意見者，處罰機關得逕行裁決之。亦即受處罰人接獲違
    反道路交通管理事件通知單後，得於15日內自行決定是否繳
    納罰鍰或向處罰機關陳述意見，然若未依上開規定繳納罰鍰
    或向處罰機關陳述意見，則處罰機關得逕行裁決。本件受處
    分人於前揭時、地酒後駕車違規經警攔檢酒測當場開單舉發
    ，是受處分人依上開規定自接獲該違反交通管理事件通知單
    後，得於15日內自行決定是否繳納罰鍰或向本件處罰機關交
    通部公路總局台中區監理所南投監理站陳述意見，如逾期未
    繳納罰鍰或未陳述意見，則交通部公路總局台中區監理所南
    投監理站自得依法逕行裁決。受處分人辯稱需處罰機關為處
    罰通知後，方由受處分人自行決定是否繳納，乃屬對法律之
    誤解，亦非可採。（四）受處分人違規時間為97年3月2日，
    且於當日收受舉發違反交通管理事件通知單，有內政部警政
    署國道公路警察局舉發違反交通管理事件通知單影本在卷足
    按。受處分人如不服舉發事實，依上開規定得於15日內自行
    向處罰機關陳述意見，而本件裁決書裁決日期為97年4月28
    日，足認本件處罰機關即交通部公路總局台中區監理所南投
    監理站於裁決前已給予受處分人充分陳述意見之機會，受處
    分人辯稱未給予充分陳述意見之機會，亦不足憑採。（五）
    綜上，本件受處分人之違規事實明確，原處分機關依道路交
    通管理處罰條例第35條第1項第1款之規定，裁處異議人罰鍰
    5100 0元並吊扣駕駛執照12個月，限於97年5月28日前繳送
    ，及施以道安講習云云。原審調查後以原處分機關關於罰鍰
    部分之處分，難認允當，爰將此部分撤銷改裁不罰，其餘部
    分則駁回受處分人之聲明異議云云，經核於法並無違誤。受
    處分人抗告意旨徒憑己見，任意指摘原裁定不當，並無理由
    ，應予駁回。
五、據上論結，應依道路交通案件處理辦法第26條、刑事訴訟法
    第412條，裁定如主文。
中    華    民    國      97     年    7    月  29    日
            刑事第八庭  審判長法  官  羅  得  村
                              法  官  吳  進  發
                              法  官  劉  榮  服
上列正本證明與原本無異。
不得再抗告。
                              書記官  周  巧  屏
中    華    民    國      97     年    7    月  29    日


司法院資訊處製作；財團法人民間司法改革基金會備份。
